臺灣高等法院民事判決
110年度上易字第1022號
上  訴  人  全暐企業有限公司

法定代理人  王鄧美玉


訴訟代理人  歐翔宇律師
複 代理 人  吳麗如律師
被 上訴 人  行政院農業委員會水土保持局臺北分局

法定代理人  蔡金龍  
訴訟代理人  董志睿  
            黃儉忠律師
上列當事人間請求給付租金等事件，上訴人對於中華民國110年9
月7日臺灣新竹地方法院第一審判決（108年度訴字第949號）提
起上訴，本院於111年8月10日言詞辯論終結，判決如下：
    主      文
上訴駁回。
第二審訴訟費用由上訴人負擔。
    事實及理由
一、上訴人主張：鈰紀營造有限公司（下稱鈰紀公司）向伊租用
    附表所示鐵板及鋼軌樁（下稱系爭鋼料）以承作被上訴人發
    包之「竹62線18.5K旁野溪災害防治工程」（下稱系爭工程
    ），伊依約交付系爭鋼料予鈰紀公司，該公司將之架設於系
    爭工程工地，嗣因該公司積欠租金，伊已終止雙方間租賃契
    約，被上訴人與鈰紀公司間關於系爭工程之承攬契約亦已終
    止，系爭鋼料迄仍留於被上訴人接管之系爭工程工地，依公
    共工程廠商延誤履約進度處理要點第16條規定，被上訴人應
    清點廠商運至工地之器材，對系爭鋼料有事實上管領力，伊
    自得依民法第767條第1項前段規定請求其返還之，倘無法返
    還，即應依同法第184條第1項前段規定賠償系爭鋼料之價值
    新臺幣（下同）143萬8,000元。另被上訴人無正當權源占用
    系爭鋼料，享有使用系爭鋼料之利益，致伊受有相當於租金
    之損失，併依民法第179條規定請求被上訴人按日給付相當
    於租金之不當得利1,343元，求為命被上訴人返還系爭鋼料
    ，如返還不能，則命其給付143萬8,000元本息，及自起訴狀
    繕本送達翌日起至返還系爭鋼料日止，按日給付1,343元之
    判決（原審就上開部分為上訴人敗訴之判決，上訴人對之聲
    明不服，提起上訴。未繫屬本院部分，茲不贅述）。上訴聲
    明：㈠原判決關於駁回上訴人後開第2項之訴部分廢棄；㈡上
    開廢棄部分，被上訴人應返還系爭鋼料於上訴人，並自起訴
    狀繕本送達翌日起至返還日止，按日給付上訴人1,343元；
    如不能返還時，應給付上訴人143萬8,000元，及自起訴狀繕
    本送達翌日起至清償日止，按週年利率5%計算之利息；㈢前
    開給付，於鈰紀公司返還或給付後，被上訴人於其返還或給
    付範圍內免返還或給付義務。
二、被上訴人則以：上訴人未證明系爭鋼料為其所有，鈰紀公司
    將該等鋼料用於系爭工程之假設工程，完工後本可自行拆除
    之，伊已終止與鈰紀公司間關於系爭工程之承攬契約，辦理
    現況結算驗收，該公司未移交系爭鋼料予伊，伊對系爭鋼料
    無管領力，未占用之，且於民國108年12月30日依行政院農
    業委員會治山防災工程養護管理要點移交系爭工程主體工作
    項目予新竹縣政府，現由尖石鄉公所管理維護，系爭鋼料所
    在處所非伊所有或管領之土地，上訴人取回鋼料無須經伊同
    意，伊亦未受有該鋼料之使用利益等語，資為抗辯。答辯聲
    明：上訴駁回。
三、本院之判斷：
　㈠按對於物有事實上管領之力者，為占有人，民法第940條定有
    明文。本件上訴人以無權占有為原因，請求被上訴人返還系
    爭鋼料，被上訴人否認占有，即應由上訴人就被上訴人占有
    系爭鋼料之事實負舉證責任。經查，被上訴人因系爭工程地
    點河道縱坡陡峭，為維安全，編列進行整體性整治工程即系
    爭工程，由鈰紀公司承包，該公司以系爭鋼料施作假設工程
    ，被上訴人業於108年10月15日終止該承攬契約，並於同年1
    1月29日辦理現況結算驗收，其驗收範圍不包括系爭鋼料等
    情，有工程現況結算驗收證明書、現場照片在卷可稽（原審
    卷第241至242頁），洵堪認定。
　㈡次查，系爭工程坐落新竹縣尖石鄉梅花段308、308-1、313、
    313-1、314、315、327、329、9006-4、9006-5地號土地，
    其中308、308-1、314地號土地所有權人固為中華民國，然
    管理者為原住民族委員會，其餘土地則為私人所有或無登記
    資料，有系爭工程地籍圖、土地登記第二類謄本可參（本院
    卷第103至121頁）。再者，經原審至系爭工程現場勘驗，現
    場並無圍籬區隔工地及周圍土地，系爭工程側牆旁可見2片
    鋼板、16支鋼軌，有勘驗筆錄為據（原審卷第217至218頁）
    ；另經臺灣新竹地方法院（下稱新竹地院）司法事務官至現
    場執行假處分查封時，清點現場鋼板僅餘9片，鋼軌則有85
    支，亦有假處分執行筆錄、現場照片可證（見新竹地院108
    年度司執全字第156號、108年度裁全字第22號卷）。
　㈢再依行政院農業委員會治山防災工程養護管理要點第5點第1
    項規定：「治山防災工程之養護、管理權責劃分如下：㈠由
    水土保持局所屬工程所興建之治山防災工程，於完工驗收後
    1個月內附具圖冊移交當地直轄市、縣（市）政府負責平時
    之巡查、養護、管理工作；但如有破損待加強維修時，由原
    興建機關負責籌款修復」。同要點第8點第1項規定：「有下
    列各款情形之一者，除依有關法令處罰外，視其情節由負責
    養護管理機關依法送法辦：㈠毀損、竊盜及擅移工程或其設
    備者」。再依行政院農業委員會水土保持局工務處理要點第
    14點規定：「代辦之工程或應交地方管理維護之構造物，應
    於竣工驗收合格後1個月內，由分局造具清冊移交該項工程
    之主管管轄單位接管，負責養護」。綜觀上開規定，被上訴
    人驗收系爭工程完畢後，須將之移交當地直轄市或縣市政府
    養護，該工程及其設備即由養護機關管理。查，被上訴人已
    於108年12月30日以水保北治字第1081904177號函檢送移交
    清冊及現況結算驗收圖表予新竹縣政府，再由新竹縣政府移
    交由尖石鄉公所維護管理，有新竹縣政府111年4月6日府農
    工字第1110347425號函可憑（本院卷第147頁），其移交清
    冊所載內容固未載系爭鋼料（見原審卷第89頁），然系爭工
    程及其相關設備已移交由尖石鄉公所養護，即難認被上訴人
    對系爭鋼料有何事實上之管領力。
　㈣綜合上情交互以觀，鈰紀公司雖於施作系爭工程後，仍將部
    分鋼料置於施作地點，然被上訴人已驗收並移交該工程及其
    設備，其驗收及移交範圍均不包括系爭鋼料，鋼料置放地點
    亦非被上訴人所有或管理之土地，被上訴人復無架設圍籬等
    物阻隔人員進出，實難認其有管領系爭鋼料之事實。
　㈤至上訴人雖主張，依公共工程廠商延誤履約進度處理要點第1
    6條「機關辦理終止或解除契約時，應注意下列事項：㈡辦理
    工地接管時，應嚴格管理廠商與其分包廠商人員、車輛之進
    出，必要時得洽商警政機關或聘僱保全人員協助辦理。㈢對
    於廠商運至工地之合格器材，應詳加清點，並依契約規定辦
    理」之規定，被上訴人已接管工地並管理系爭鋼料云云。然
    系爭工程業移交尖石鄉公所養護，已如前述，且依上開規定
    ，被上訴人應依與鈰紀公司間契約之約定處理系爭鋼料，該
    等鋼料既屬假設工程所用，即非該公司依約應點交予被上訴
    人驗收之範圍，被上訴人與鈰紀公司終止契約後，該等鋼料
    應由鈰紀公司自施作地點移去，被上訴人對之並無管領權責
    ，上訴人依上揭規定主張被上訴人為系爭鋼料之占有人，亦
    非有據。
　㈥此外，上訴人以原審確定判決對鈰紀公司聲請強制執行系爭
    鋼料（案列新竹地院111年度司執字第7632號），該院徵詢
    被上訴人對於強制執行有無反對意見，其以111年4月18日水
    保北治字第1111898946號函復：「上訴人與本分局未有任何
    契約關係，……本分局無法表示意見」、「惟上訴人聲請返還
    鋼料之強制執行，建議應先行向土地所有權人取得土地同意
    書後再行辦理，又系爭鋼料部分位於竹62縣道旁，相關強制
    執行事項因事涉開挖、回填及道路下邊坡穩定之交通安全維
    持等事項，請逕向新竹縣政府相關主管機關申請許可後再行
    施工」等語（見上開執行事件卷宗），未主張管領系爭鋼料
    ，所述意見乃本於機關職責所為建議，無從認定為占有權之
    行使。
　㈦從而，上訴人所舉證據無法證明被上訴人對系爭鋼料有事實
    上管領力，難認被上訴人占有該等鋼料，則上訴人主張被上
    訴人無權占有系爭鋼料，請求其返還該等鋼料、賠償損害及
    返還占用系爭鋼料之利益等，均屬無據。　　
四、綜上所述，上訴人依民法第767條第1項前段、第184條第1項
    前段、第179條規定，請求被上訴人返還系爭鋼料或給付143
    萬8,000元本息，及自起訴狀繕本送達翌日起至返還系爭鋼
    料日止按日給付1,343元，均非正當，不應准許。從而原審
    所為上訴人敗訴之判決，並無不合。上訴論旨指摘原判決此
    部分不當，求予廢棄改判，為無理由，應駁回其上訴。
五、本件事證已臻明確，兩造其餘攻擊防禦方法及所用之證據，
    經本院斟酌後，認均不足影響本判決結果，爰不逐一論列，
    附此敘明。
六、據上論結，本件上訴為無理由，依民事訴訟法第449條第1項
    、第78條，判決如主文。
中　　華　　民　　國　　111 　年　　8 　　月　　31　　日
                  民事第二十三庭
                      審判長法  官  張松鈞
                            法  官  李昆曄
                            法  官  楊舒嵐
正本係照原本作成。
不得上訴。
中　　華　　民　　國　　111 　年　　9 　　月　　1 　　日
　　　　　　　　　　　　　
　　　　　　　　　　　　　  書記官  常淑慧

附表：　　
 產品規格 數量 租金單價 (片/支) 每日租金 損賠單價(片/支) 租賃物價值 1 鐵板大片 21片    40元    840元 45,000元   945,000元 2 鐵板小片  1片    35元     35元 25,000元    25,000元 3 鋼軌8M 34支     8元    272元  8,000元   272,000元 4 鋼軌7M 16支     7元    112元  7,000元   112,000元 5 鋼軌6M 14支     6元     84元  6,000元    84,000元      1,343元  1,438,000元